臺灣高等法院刑事判決　　　　　　　　100年度上易字第752號
　　上　訴　人　臺灣臺北地方法院檢察署檢察官
　　被　　　告　劉俊翊原名劉.
上列上訴人因被告違反毒品危害防制條例案件，不服臺灣臺北地
方法院100年度易字第74號，中華民國100年2 月25日第一審判決
（起訴案號：臺灣臺北地方法院檢察署99年度撤緩偵字第499 號
、99年度毒偵字第3463號），提起上訴，本院判決如下：
    主  文
原判決撤銷，發回臺灣臺北地方法院。
    理  由
一、公訴意旨略以：
(一)被告明知甲基安非他命係我國主管機關列管之第二級毒品，
    不得擅自施用，竟基於施用毒品之犯意，先於民國99年4 月
    15日晚間11時許，在臺北市○○區○○路2 段96巷興隆公園
    廁所內，施用第二級毒品甲基安非他命，嗣於翌（16）日凌
    晨3時25分許，在臺北市○○區○○路4段220號2樓住處為警
    查獲，並扣得甲基安非他命2 小包（淨重0.2620公克）。復
    於同年月25日晚間11時許，在臺北市○○區○○路4段220號
    頂樓，施用第二級毒品甲基安非他命，嗣於翌（26）日18時
    35分許，在臺北市○○區○○路4段220號2 樓住處為警查獲
    ，並扣得甲基安非他命1 小包（淨重0.0330公克），且均由
    警採尿送驗後查知上情。嗣經臺灣臺北地方法院檢察署檢察
    官於同年8月4日，以99年度毒偵字第1686號、1785號為附命
    令完成戒癮治療之緩起訴處分確定，緩起訴期間自99年8 月
    4日起至101年8月3日止。詎被告仍不知悔改，又基於施用毒
    品之犯意，於99年9月17日下午4時20分許，為警採集其尿液
    回溯前96小時內某日時，在不詳地點，施用第二級毒品甲基
    安非他命，嗣於同日下午2 時55分許，在臺北市○○區○○
    路510號7樓（頂樓加蓋）住處為警查獲，並扣得安非他命吸
    食球2個及分裝杓管1支。經警採集其尿液送驗後查悉上情，
    並經臺灣臺北地方法院檢察署檢察官以99年度撤緩字第 478
    號，以有刑事訴訟法第253條之3第1項第3款之情形，依職權
    撤銷上開緩起訴處分確定。
(二)按97年4 月30日公布修正之毒品危害防制條例第24條，係針
    對施用毒品者所設之刑事特別程序，只有在毒品危害防制條
    例無特別規定時，始適用刑事訴訟法。故犯施用毒品罪者，
    應依毒品危害防制條例之特別程序與實體規定進行，毒品危
    害防制條例第24條所規定之緩起訴處分程序，為刑事訴訟法
    第253條之1第1項、第253條之2 緩起訴處分程序之特別規定
    ，業據法務部於97年5 月19日以法檢字第0970016019號函示
    甚明。故依毒品危害防制條例第24條第2 項規定：「前項緩
    起訴處分，經撤銷者，檢察官應依法追訴。」即已明示施用
    毒品案件於撤銷緩起訴處分後之法律效果為「依法追訴」，
    而非適用刑事訴訟法第253條之3所定撤銷緩起訴處分後得「
    繼續偵查或起訴」之規定，此乃因檢察官已依毒品危害防制
    條例第24條第1 項為附戒癮治療條件之緩起訴處分，被告事
    實上已接受等同「觀察勒戒」之處遇，惟其竟未能履行該條
    件，自應於撤銷緩起訴處分後依法起訴，而無再次聲請觀察
    勒戒之必要（參法務部98年8月6日法檢字第0980803294號）
    ，爰依法為本件起訴等語。
二、原判決意旨略以：被告先後於99年4 月15日23時許及同年月
    25日23時許施用第二級毒品甲基安非他命之犯行，經臺灣臺
    北地方法院檢察署檢察官以99年度毒偵字第1686、1785號偵
    查後為緩起訴處分，命被告應於緩起訴處分期間內履行：「
    (一)應於緩起訴處分確定之日起3 個月內，向臺北市觀護志工
    協進會（帳號：000000000000號，受款銀行：臺灣銀行萬華
    分行）支付緩起訴處分金新臺幣5 萬元。(二)應依臺北市立聯
    合醫院松德院區醫師指定時間前往治療機構服用藥物至無須
    服用為止，並接受精神治療及心理輔導，期間為1 年。(三)預
    防再犯所為之必要命令：1.按時至臺北市立聯合醫院松德院
    區依醫師指示服用藥物治療至無須服用為止，且不得無故未
    依醫師之指示配合接受精神治療及心理輔導逾3 次。2.對於
    臺市立聯合醫院松德院區辦理戒癮治療人員不得有強暴、脅
    迫、恐嚇等行為。3.緩起訴處分期間應依通知，按時至本署
    觀護人室進行追蹤輔導及尿液毒品檢驗，檢驗結果須呈陰性
    反應。4.緩起訴處分期間如經檢察機關或司法警察機關尿液
    毒品檢驗，其檢驗結果須呈陰性反應。5.於戒癮治療期程屆
    滿後7 日內，應接受臺北市立聯合醫院松德院區進行尿液毒
    品與其代謝物檢驗及毛髮毒品殘留檢驗；或於戒癮治療期程
    屆滿後15日內，每隔3至5日，連續接受臺北市立聯合醫院松
    德院區進行尿液毒品及其代謝物檢驗3 次，而檢驗結果須均
    呈陰性反應」。嗣被告復基於施用第二級毒品之犯意，於99
    年9月17日下午4時20分許為警採集其尿液回溯前96小時內某
    日時，施用第二級毒品甲基安非他命，經警採集其尿液送驗
    而查悉上情，經檢察官以該署99年度撤緩字第478 號處分書
    撤銷上開緩起訴處分後，而為本件起訴等情，此有上開緩起
    訴處分書、撤銷緩起訴處分書、起訴書、本院被告前案紀錄
    表在卷可稽。上開緩起訴處分經撤銷後，即應回復未為緩起
    訴處分之狀態，且緩起訴處分命被告戒癮治療期間為一年，
    顯見被告並未完成戒癮治療處分，又被告前未曾因施用毒品
    案件，受法院裁定令入勒戒處所執行觀察、勒戒等情，有本
    院被告前案紀錄表1 份附卷可稽，是被告上開施用毒品犯行
    應屬初犯，即非得逕認被告已完成戒癮治療，而無再受觀察
    、勒戒處分之必要。檢察官未依毒品危害防制條例第20條第
    1 項規定聲請觀察、勒戒，逕予提起公訴，其程序自屬違背
    規定。本件爰不經言詞辯論，逕為諭知不受理之判決等語。
三、檢察官上訴意旨略以：
(一)按毒品危害防制條例對於施用第一、二級毒品者，認其係具
    有「病患性犯人」之特質，採行觀察、勒戒以戒除其毒癮之
    措施。復按毒品危害防制條例第24條規定：本法第20條第 1
    項及第23條第2項之程序，於檢察官先依刑事訴訟法第253條
    之1第1項、第253條之2之規定，為附命完成戒癮治療之緩起
    訴處分時，不適用之。前項緩起訴處分經撤銷者，檢察官應
    依法追訴。係一般刑事訴訟程序之例外規定，屬刑事訴訟法
    第1條1項規定之「其他法律所定之訴訟程序」。依該第2 項
    規定，既已明示施用毒品案件於撤銷緩起訴處分後之法律效
    果為「依法追訴」，而非適用刑事訴訟法第253條之3所定撤
    銷緩起訴處分後得「繼續偵查或起訴」之規定。此乃因檢察
    官已依毒品危害防制條例第24條第1 項為附命完成戒癮治療
    之緩起訴處分，被告事實上已接受等同「觀察、勒戒」之處
    遇，如未能履行該等條件，自應於撤銷緩起處分後依法起訴
    ，而無再次聲請法院裁定觀察、勒戒之必要。（法務部98年
    8月6日法檢字第0980803294函、最高法院99年度台上字第60
    37號判決意旨參照）
(二)再者，依法追訴之用語，與毒品危害防制條例第23條第2 項
    之用語相同，該條於實務上之運作均是予以起訴或聲請簡易
    判決處刑，即顯示即使被告未完成戒癮治療或其他原因導致
    先前之緩起訴處分遭撤銷，自應直接適用毒品危害防制條例
    第24條第2 項之規定依法追訴，並應排除同法第20條規定之
    適用；若如原審所言本件緩起訴處分經撤銷後，被告施用毒
    品之犯行即屬初犯，則毒品危害防制條例第24條第2 項之規
    定即遭架空，亦不符合立法者要以緩起訴處分之戒癮治療程
    序對於「病患性犯人」作為治療手段之立法目的。是本件檢
    察官不再聲請觀察、勒戒而逕行起訴，程序上並無不合，原
    審認事用法尚嫌未洽，爰依刑事訴訟法第344條第1項、第36
    1 條規定提起上訴，請將原判決撤銷，更為適當合法之判決
    等語。
四、經查：
(一)按現行施用毒品者之刑事政策，於87年立法通過之毒品危害
    防制條例，正式於立法理由中承認施用毒品者，除係刑事法
    意義之犯人外，並具有病人之特色。然對於施用毒品者應採
    行如何之處遇程序，則屬立法形成之自由。該條例於92年修
    正時，針對施用第一、二級毒品者，確認其係具有病患性犯
    人之特質，採行觀察、勒戒以戒除其身癮之措施，明定犯毒
    品危害防制條例第10條之罪者，依同條例第20條、第23條之
    規定，將其刑事處遇程序，區分為「初犯」及「5 年內再犯
    」、「5 年後再犯」。依其立法理由之說明：「初犯」，始
    須經觀察、勒戒；經觀察、勒戒執行完畢釋放後，「5 年內
    再犯」者，因其再犯率甚高，原實施之觀察、勒戒既已無法
    收其實效，應依法追訴。至於經觀察、勒戒執行完畢釋放後
    ，「5 年後再犯」者，前所實施之觀察、勒戒已足以遮斷其
    施用毒品之毒癮，為期自新及協助其斷除毒癮，仍適用「初
    犯」規定，先經觀察、勒戒之程序。於此，僅限於「初犯」
    及「5年後再犯」2種情形，始應先經觀察、勒戒程序。於觀
    察、勒戒後，認無繼續施用毒品傾向者，應即釋放，並為不
    起訴處分（指非少年犯），認受觀察、勒戒人有繼續施用毒
    品傾向，檢察官應聲請法院裁定令入戒治處所強制戒治，而
    採取單軌之戒毒程序。迨97年4 月30日修正公布之毒品危害
    防制條例第24條第1項則規定：「本法第20條第1項之程序，
    於檢察官先依刑事訴訟法第253條之1第1項、第253條之2 之
    規定，為附命完成戒癮治療之緩起訴處分時，不適用之。」
    對於「初犯」及「5 年後再犯」毒癮治療方式，採行「觀察
    、勒戒」與「緩起訴之戒癮治療」並行之雙軌模式；後者係
    以社區醫療處遇替代監禁式治療，使衷心戒毒之施用毒品者
    得以繼續正常家庭與社會生活為特色，檢察官於施用第一級
    毒品之被告到案後（依毒品危害防制條例第24條第3 項授權
    制定之毒品戒癮治療實施辦法及完成治療認定標準〈下稱戒
    癮治療認定標準〉第2條第1項規定，戒癮治療之實施對象，
    為施用第一級毒品海洛因、嗎啡、鴉片及其相類製品者），
    雖可選擇作成戒癮治療之緩起訴處分，但依刑事訴訟法第25
    3條之2第2項及前述戒癮治療認定標準第6條、第11條之規定
    ，檢察官為緩起訴處分前，仍應得參加戒癮治療被告之同意
    ，並應向其說明完成戒癮治療及其他依刑事訴訟法第253 條
    之2第1項各款規定命其應遵守事項後，指定其前往治療機構
    參加戒癮治療，使被告得以瞭解其後果審慎作出抉擇，而為
    落實此項新戒毒刑事政策之執行，同條例第24條第2 項並明
    定「前項緩起訴處分，經撤銷者，檢察官應依法追訴」，期
    以恩威並濟方式，使施用毒品者不能心存僥倖，藉此非監禁
    式治療機會之空窗期再犯，俾達成戒除毒癮之實際效果。故
    此之所謂「依法追訴」，應與同條例第23條第2 項規定之「
    依法追訴」同其旨趣，始符立法目的。有關施用第一級毒品
    案件，經檢察官為附命完成戒癮治療之緩起訴處分時，既不
    適用毒品危害防制條例第20條第1 項裁定令被告觀察、勒戒
    之規定，則嗣後該緩起訴處分經撤銷時，除該緩起訴係因違
    法或不當經再議程序，由上級檢察機關撤銷者，則應回復未
    為緩起訴處分之狀態，由檢察官續行偵查，視個案之證據，
    為適當之處分外，倘係被告違反原緩起訴處分所附之條件而
    被撤銷緩起訴處分，自應依偵查之結果，如足認有犯罪嫌疑
    者，應提起公訴或聲請簡易判決處刑，其犯罪嫌疑不足者，
    應為不起訴之處分，殊無再適用上開規定聲請法院裁定送觀
    察、勒戒之餘地，此乃被告選擇參加戒癮治療毒品防制刑事
    政策之當然結果，且為法律所明定，並無恣意剝奪其受觀察
    、勒戒處遇措施之可言。是被告未能履行檢察官所為附命完
    成戒癮治療之條件，應於撤銷緩起訴處分後依法起訴，而無
    再次聲請法院裁定觀察、勒戒之必要（最高法院100年度第1
    次刑事庭會議決議、最高法院100年度台非字第51 號判決意
    旨參照）。
(二)被告於公訴意旨所指時、地，因有施用第二級毒品犯行為警
    查獲，前經臺灣臺北地方法院檢察署檢察官於99年8月4日，
    以99年度毒偵字第1686號、1785號為附命令完成戒癮治療之
    緩起訴處分確定，緩起訴期間自99年8月4日起至101年8 月3
    日止；詎被告仍不知悔改，竟又基於施用毒品之犯意，於99
    年9月17日下午4時20分許，為警採集其尿液回溯前96小時內
    某日時，在不詳地點，施用第二級毒品甲基安非他命，嗣於
    同日下午2時55分許，在臺北市○○區○○路510號7 樓（頂
    樓加蓋）住處為警查獲，並扣得安非他命吸食球2 個及分裝
    杓管1 支。經警採集其尿液送驗後查悉上情，並經臺灣臺北
    地方法院檢察署檢察官以99年度撤緩字第478 號，以有刑事
    訴訟法第253條之3第1項第3款之情形，依職權撤銷上開緩起
    訴處分確定等情，有臺灣臺北地方法院檢察署99年度毒偵字
    第1686號、1785號緩起訴處分書、99年度撤緩字第478 號撤
    銷緩起訴處分書、臺灣尖端先進生技醫藥股份有限公司99年
    4月23日、同年5月7日及同年9月30日出具之濫用藥物檢驗報
    告各1 紙在卷可稽。揆諸前揭說明，本件檢察官既已依毒品
    危害防制條例第24條第1 項為附命完成戒癮治療及其他條件
    之緩起訴處分，且經被告瞭解其後果並予同意，事實上被告
    已接受等同「觀察、勒戒」之處遇，被告因未能履行上開緩
    起訴條件，而經檢察官撤銷緩起訴處分確定後，檢察官應依
    法起訴，而無再次聲請法院裁定觀察、勒戒之必要。原審以
    被告前未曾因施用毒品案件，受法院裁定令入勒戒處所執行
    觀察、勒戒等情，認檢察官於撤銷上開緩起訴處分後，對被
    告前揭施用第二級毒品之犯行提起公訴，係違背起訴程序規
    定，而諭知公訴不受理，即有未合。檢察官上訴意旨執此指
    摘原判決不當，為有理由，且為維護被告之審級利益，應由
    本院將原判決撤銷，發回原法院更為適當之裁判，並不經言
    詞辯論為之。
據上論斷，應依刑事訴訟法第369條第1 項但書、第372條，判決
如主文。
中    華    民    國    100    年     8    月    2    日
                  刑事第十四庭審判長法  官  陳志洋
                                    法  官  謝靜慧
                                    法  官  梁耀鑌
以上正本證明與原本無異。
不得上訴。
                                    書記官  莊淑茹
中    華    民    國   100    年    8     月    3     日